臺灣苗栗地方法院民事判決　　　　　　　 93年度小上字第7號
上　訴　人　中華電信股份有限公司台灣北區電信分公司
法定代理人　丙○○
訴訟代理人　丁○○
被上訴人　　乙○○
訴訟代理人　甲○○
上列當事人間請求給付電信費事件，上訴人對於中華民國93年6
月9 日本院苗栗簡易庭93苗小字第437 號第一審判決提起上訴，
經本院於民國94年6月6日言詞辯論終結，判決如下：
      主      文
上訴駁回。
第二審訴訟費用新台幣壹仟伍佰元由上訴人負擔。
      事實及理由
一、上訴人主張：被上訴人代理訴外人黃廉增向其申辦00000000
    00號及0000000000號兩支門號（下稱系爭門號），惟經查訴
    外人黃廉增即被代理人身分證早已遺失，因認被上訴人之代
    理行為為無權代理，而須賠償上開系爭門號之通話費用計新
    台幣（下同）35675 元（下稱系爭電話費）。原審判決違反
    民法第110 條無權代理人責任之規定，因訴外人黃廉增提出
    切結書證明係使用遺失之身分證辦理系爭門號，而系爭門號
    自民國90年8 月至91年1 月積欠電信費計35675 元，申請代
    辦人確為被上訴人，申請書亦為被上訴人填寫，而訴外人黃
    廉增身分證確為90年4 月27日補發，被上訴人無權代理之行
    為甚為明確，爰依無權代理之規定，請求被上訴人應給付上
    訴人35675 元，並自支付命令送達之翌日即93年4 月14日起
    至清償日止，按週年利率5 ％計算之利息。
二、被上訴人則以被上訴人代理申請系爭門號所檢附被代理人黃
    廉增身份證，係合法有效之身分證，若上訴人認其遺失、無
    效，應舉證以實其說，不能以訴外人黃廉增之切結即認被上
    訴人為無權代理。又上訴人為國內知名大企業，其營業理應
    設計有週全之風險控管與防弊措施，其營利事業受理申請使
    用門號，當然應負有最終的、主要的審核徵信權責，系爭損
    害係由上訴人故意與過失所造成，要求被上訴人賠償殊無理
    由等語資抗辯。
三、本件原審對於上訴人之請求，判決上訴人全部敗訴，上訴人
    全部聲明不服，求為廢棄原判決，並聲明同前；被上訴人則
    求為判決駁回上訴。
四、兩造不爭執事實：
（一）被上訴人於90年7 月4 日代理訴外人黃廉增向上訴人申請
      系爭門號，並有中華電信股份有限公司行動電話業務租用
      申請書暨同意書附卷可稽。
（二）訴外人黃廉增書立切結書於91年4 月20日因身分證遺失向
      桃園縣復興鄉戶政事務所申請補發身分證，並有切結書1
      紙附卷可稽。
（三）訴外人黃廉增分別於90年4 月27日、90年7 月6 日及91年
      4 月30日因身分證分別於89年12月15日、90年6 月22日、
      91 年3月28日遺失，故向桃園縣復興鄉戶政事務所申請補
      發身分證。
五、兩造爭執之點，本院審酌如下：
（一）被上訴人是否無權代理訴外人黃廉增向上訴人申請租用系
      爭門號？
  1、 按無代理權人，以他人之代理人名義所為之法律行為，對
      於善意之相對人，負損害賠償責任，民法第110 條著有明
      文。次按無權代理人之責任，係直接基於民法之規定而發
      生之特別責任，並不以無權代理人有故意或過失為其要件
      ，係屬於所謂原因責任、結果責任或無過失責任之一種，
      而非基於侵權行為之損害賠償。故無權代理人縱使證明其
      無故意或過失，亦無從免責，最高法院56年台上字第305
      號判例可資參照。
   2、經查，上訴人主張被上訴人代理黃廉增辦理系爭門號及系
      爭電話欠費之事實，業據提出上訴人兩造所不爭執之系爭
      門號中華電信股份有限公司行動電話業務租用申請書暨同
      意書及欠費查詢資料為證，被上訴人復自承申請書上之代
      理人欄係其填寫，而證人黃廉增於本院準備程序時亦到庭
      結證稱：伊曾遺失身分證件，伊並未曾授權被告代理申辦
      系爭門號事宜（見本審卷94年3 月8 日準備程序筆錄），
      並經本院依職權函查桃園縣復興鄉戶政事務所，經該所函
      復，訴外人黃廉增於91年3 月28日遺失身分證，並於91年
      4 月30日申請補發，有該所於94年3 月31日發函之桃復戶
      字第0940000675號函附卷可稽，堪認上訴人主張被上訴人
      係無權代理黃廉增申請系爭門號乙節為真實。 此外，被
      上訴人雖主張其有合法代理權，惟並未舉出其他證據證明
      其有經訴外人黃廉增授權，故其此部分主張要難採信。準
      此，應認被上訴人代辦申請系爭門號，並未經訴外人黃廉
      增之授權。
   3、按無代理權人，以他人之代理人名義所為之法律行為，對
      於善意之相對人，負損害賠償責任，民法第110條定有明
      文；又代理權之有無，係以是否經本人授予代理權為斷。
      查本件係自稱黃廉增之不詳姓名之人授予被上訴人代理權
      ，辦理系爭門號申請事宜，該不詳姓名之所為授權行為，
      形式上雖係以黃廉增名義為之，然該不詳姓名之人並非黃
      廉增本人且未得黃廉增之委任，是黃廉增與被上訴人間，
      即未有授予代理權之情，則黃廉增既未授權被上訴人申辦
      系爭門號，而被上訴人以黃廉增名義所為之法律行為，當
      然構成無權代理，從而，上訴人主張被上訴人構成無權代
      理等語，應屬可採。次查，本件上訴人係持黃廉增之身分
      證件向被上訴人申辦系爭門號，上訴人係在系爭門號之電
      信費欠繳後，經催討始知黃廉增否認曾委託被上訴人代辦
      系爭門號，則上訴人於核發系爭門號時，對於前開無權代
      理之情事，並不知情，應屬無疑。而無權代理人之責任，
      揆諸首揭說明，係直接基於民法之規定而發生之特別責任
      ，並不以無權代理人有故意或過失為其要件，係屬於所謂
      原因責任、結果責任或無過失責任之一種，而非基於侵權
      行為之損害賠償。故無權代理人縱無故意或過失，亦無從
      免責，故只要上訴人係屬善意，被上訴人即有賠償義務，
      縱被上訴人無故意過失亦同。是故，參酌上開規定及說明
      ，被上訴人自負有損害賠償責任。
（二）上訴人核准系爭門號之申請，是否與有過失？
  1、 按損害之發生或擴大，被害人與有過失者，法院得減輕賠
      償金額，或免除之，民法第217條第1項定有明文。
  2、 經查：
    (1)本件上訴人為一通信業者，以提供客戶電信服務，賺取通
      信費用為業；而通信費用收取方式，依照市場慣例並非預
      行收取，而採按月結算即事後收費，此一收費方式，可能
      衍生之風險為客戶享受服務後拒不繳納費用或冒名申辦門
      號，嗣後業者追索費用無門；是冒名申辦門號以拒繳電信
      費用係上訴人於採此一收費方式前即可預見，為避免此一
      風險，業者常採取方式如下：為確認客戶身分，於申辦門
      號時要求客戶提供證件查對身分，以便拒繳費用時有正確
      對象追索，然證件可能有假，或核對時可能產生誤差，此
      時則以收取保證金方式彌補不足，至於申辦門號時要求客
      戶提供何種證件、繳交多少保證金，業者則基於營業便利
      ，市場競爭等因素而有不同規定，亦即於風險與營業便利
      及市場競爭間視其考量重點而有所不同，如有時因為市場
      競爭，而採取免收保證金以招徠客戶；或如為營業便利，
      於代辦案件時，僅要求提供本人及代理人身分證，而不要
      求本人須到場查核身分，類此情形避免風險因素即因市場
      競爭、營業便利等因素而犧牲，且因條件可由業者自行訂
      定且其訂定條件係為追求最大利益，理論上風險自應由業
      者負擔，亦即若有拒繳電信費用情況，扣除保證金仍有不
      足清償時，於身分有誤之狀態，應由業者自行找出實際租
      用電信服務之人追索費用。本件上訴人於受理系爭門號申
      辦時，除要求提供代理人及本人身分證外，並無任何防範
      風險之措施，亦因基於商業競爭、營業便利而免除一定數
      額保證金及設定費之收取；此乃上訴人基於上述風險、營
      業便利及市場競爭等一切因素綜合考量而制定，此一申辦
      之方式已仍有誤認身分或無從追償之風險，蓋就申辦門號
      之確認身分程序，不論其櫃台人員是否業經依照規則審核
      身分證，只要無須本人親自到場確認身分，即有可能產生
      錯誤（如本件情形，客戶持他人身分證請通訊行代辦），
      亦即此等申辦條件之避險能力顯有不足，設上訴人認為有
      從嚴審核以避此等風險，其自得制定較為嚴密的申辦程序
      以避免上開風險之發生，而今上訴人完全不採任何避免風
      險發生之措施，以致發生系爭情況，上訴人對於本件損害
      之發生，即難謂無過失；再者，上訴人若其欲完全避免風
      險，在新用戶之身分或信用不明情況，可能作法係於受理
      申辦後，立即以書面或電話向本人確認，即得輕易避免冒
      名申辦之風險，而此一確認行為，對於上訴人之營運成本
      亦無增加負擔，或在電信費用單月欠費超過一定金額時即
      暫停電信服務，待與客戶重新確認身分無誤、信用良好後
      始恢復通話，然上訴人僅求業務量之成長，並未有類此措
      施，僅憑一份影印之文件即核准系爭門號之申辦，並任令
      系爭門號每月撥打數仟元之鉅額電信費用3個月後，始行
      停止服務，就此等損害之擴大，上訴人亦顯有過失。
    (2)綜上，本件被上訴人對上訴人固應負無權代理人之損害賠
      償之責，然上訴人就損害之發生與擴大皆有過失，本院考
      量上訴人係企業經營人，其基於營利之目的，在避免風險
      與營業便利及市場競爭等因素考量下，應訂定代辦門號規
      則，若有避險能力不足情況本應自行負責等情形，認為應
      免除被上訴人前開賠償責任始為公平，爰依民法第217 條
      第1 項之規定，免除被上訴人之賠償責任。
六、本件被上訴人之賠償責任既經免除，則上訴人請求被上訴人
    賠償系爭之損害，於法自屬無據。從而，上訴人本於無權代
    理人損害賠償請求權，請求被上訴人賠償系爭電信費35,675
    元及法定遲延利息，為無理由，應予駁回。末按，原判決依
    其理由雖屬不當，而依其他理由認為正當者，應以上訴為無
    理由。民事訴訟法第449 條第2 項定有明文。查，上訴人就
    本件損害發生與有過失而應免除被上訴人之損害賠償責任，
    已如前述，原審以被上訴人代辦系爭門號係有權代理，而為
    上訴人敗訴之判決，其理由雖有未當，惟上訴人應受敗訴判
    決結論並無不同，揭諸上開法律規定，仍應認本件上訴人之
    上訴為無理由，應予駁回其上訴。
七、本件事證已臻明確，兩造其餘主張陳述及所提之證據，核與
    判決結果無影響，爰不逐一論述，附此敘明。
八、據上論結，本件上訴為無理由，依民事訴訟法第436條之24
    、第436 條之32第2 項、第463 條、第449 條第2 項、第43
    6 條之19第1 項、第78條，判決如主文。
中　　華　　民　　國　　94　　年　　6 　　月　　20　　日
                  民事庭審判長法官
                        法　　　官
                        法　　　官
以上正本係照原本作成。
不得上訴。
中　　華　　民　　國　　94　　年　　6 　　月　　20　　日
                        書  記  官  劉碧雯
